臺灣彰化地方法院民事判決
110年度訴字第366號
原      告  江明彥  
                      應受送達處所：彰化縣○○鎮○○路○段0號
訴訟代理人  賴姿諭  
被      告  林沛甫    籍設桃園市○○區○○○街000號0○                         ○○○○○○○)

            江淑貞    籍設彰化縣○○市○○○街0號0○○         
                ○○○○○)

            江彥龍  
受告知人    國泰世華商業銀行股份有限公司

上列當事人間請求分割共有物事件，本院於民國110年10月5日言
詞辯論終結，判決如下：
    主  文
兩造共有坐落彰化縣○○市○○段000地號土地(面積89平方公尺)應
予分割由原告單獨取得全部，並由原告依附表二所示金額分別補
償被告林沛甫、江淑貞、江彥龍。
訴訟費用由原告負擔。
    事實及理由
甲、程序事項：
　　被告林沛甫、江淑貞、江彥龍均受合法通知，未於言詞辯論
    期日到場，核無民事訴訟法第386條各款所列情形，爰依原
    告聲請，由其一造辯論而為判決。
乙、實體方面：
壹、原告主張：
　　坐落彰化縣○○市○○段000地號土地（面積89平方公尺，下稱
    系爭土地）為兩造所共有，應有部分如附表一所示。系爭土
    地為原告祖母所遺留之土地，且其上有原告父母出資新建興
    建之未辦保存登記建物（門牌號碼彰化縣○○市○○街000巷0弄
    00號），迄今仍為原告家人居住使用。因兩造間就上開土地
    並無不分割之特約及不能分割之情形存在，且兩造間未能達
    成分割協議，為增加土地利用價值及便利，爰依民法第823
    條規定提起本訴訟請求分割共有物。至於分割方法為由原告
    單獨取得系爭土地全部，並由原告依公告現值或鄰近土地之
    鑑價結果，以較高者，補償其他共有人。並聲明：兩造共有
    系爭土地請准予依原告主張之方法分割。
貳、被告均未於言詞辯論期日到場，亦未提出書狀作何聲明或陳
    述。
參、得心證之理由：
一、按各共有人得隨時請求分割共有物，為民法第823條第1項前
    段所明定，此項規定，旨在消滅物之共有狀態，以利融通與
    增進經濟效益。又按共有物之分割，依共有人協議之方法行
    之。分割之方法不能協議決定，或於協議決定後因消滅時效
    完成經共有人拒絕履行者，法院得因任何共有人之請求，命
    為下列之分配：一、以原物分配於各共有人。但各共有人均
    受原物之分配顯有困難者，得將原物分配於部分共有人。二
    、原物分配顯有困難時，得變賣共有物，以價金分配於各共
    有人；或以原物之一部分分配於各共有人，他部分變賣，以
    價金分配於各共有人。以原物為分配時，如共有人中有未受
    分配，或不能按其應有部分受分配者，得以金錢補償之。以
    原物為分配時，因共有人之利益或其他必要情形，得就共有
    物之一部分仍維持共有。民法第824條第1至4項亦定有明文
    。原告主張系爭土地為兩造共有，共有人應有部分詳如附表
    一所示，系爭土地並無不能分割之情形，兩造亦無不能分割
    之約定，復不能以協議定分割之方法等情，有原告所提之土
    地登記謄本附卷可憑（見本院卷第17-19頁），其餘被告已
    於相當時期受合法通知，亦未到庭爭執，堪信原告之主張為
    真實。則原告請求裁判分割系爭土地，自屬有據。
二、次按裁判分割共有物，屬形成判決，法院定共有物之分割方
    法，固應斟酌當事人之聲明、共有物之性質、經濟效用及全
    體共有人之利益等，而本其自由裁量權為公平合理之分配，
    但並不受當事人聲明、主張或分管約定之拘束（最高法院93
    年度台上字第1797號裁判要旨參照）；又按共有物分割應審
    酌共有人之應有部分比例，各共有人之意願，各共有人間有
    無符合公平之原則及整體共有人之經濟利益等因素為通盤之
    考量，以求得最合理之分割方法。經查：
㈠、系爭土地呈東西向矩形，土地上有如彰化縣員林地政事務所
    複丈日期110年5月14日複丈成果圖（現況測量圖）所示編號
    A部分面積6.37平方公尺遮雨棚、編號B部分面積81.65平方
    公尺3層加強磚造、編號C部分面積0.98平方公尺1層磚造等
    建物（地上物），此經本院囑託彰化縣員林地政事務所（下
    稱員林地政事務所）會同兩造到場履勘測量，製有本院勘驗
    筆錄（見本院卷第43-44頁）、現場照片（見本院卷第45-47
    頁）及員林地政事務所函及檢附之測量成果圖（見本院卷65
    -67頁）附卷可參。
㈡、查系爭土地有如上建物，原告主張為其父母所興建，現為其
    所有，且現由原告與家人居住使用。本院酌以，若將系爭土
    地原物分配予其他共有人，勢必須拆除地上建物，且使土地
    細分，對於分割共有物欲簡化共有關係之目的並無助益，且
    原告之應有部分達21分之16，已占大多數，其餘被告之應有
    部分均為數不多，是原告所提將土地全部分配予原告，並由
    其補償被告之方案，可使土地所有權單純化，便於利用，而
    被告經合法通知，均未到場或具狀表示反對，應可採認。是
    本院綜合上情，斟酌兩造之關係及使用土地現狀，系爭土地
    及相鄰土地之經濟效益，並兼顧全體共有人之最佳利益及公
    平原則，認本件之分割方法以原告主張之上開分割方案為宜
    。
㈢、又以原物為分配時，如共有人中，有不能按其應有部分受分
    配者，得以金錢補償之，為民法第824條第3項所明定。故以
    原物為分配時，各共有人是否應為補償或受補償，均應以其
    所受分配者，是否已逾或少於其應有部分為斷，且補償金額
    之多寡，亦應以應有部分為計算之標準（最高法院77年度台
    上字第65號判決意旨參照）。查系爭土地應採原物分割，並
    由原告取得全部，以金額補償未分配取得之被告，業經本院
    認定如前。原告表示對於未分得土地之被告，其願以公告現
    值或相鄰土地鑑價結果取較高者補償被告，並提出鄰近系爭
    土地之同段574地號土地之不動產估價報告供參（見本院卷
    第119-177頁）。本院酌以同段574地號土地之地理位置、經
    濟條件等情況均與系爭土地相似，而同段574地號土地經正
    心不動產估價師聯合事務所鑑定後認每坪單價為83,000元（
    詳見該估價報告書第44頁，即本院卷第166頁），換算後每
    平方公尺單價約為25,107元（計算式：83,000/3.3058≒25,1
    07，元以下四捨五入），則以系爭土地之公告現值每平方公
    尺28,200元（見本院卷第17頁），補償被告，應屬合理。準
    此，原告應補償未取得土地之被告，應詳如附表二所示金額
    。爰判決如主文第一項所示。
三、末按因共有物分割、經界或其他性質上類似之事件涉訟，由
    敗訴當事人負擔訴訟費用顯失公平者，法院得酌量情形，命
    勝訴之當事人負擔其一部，民事訴訟法第80條之1定有明文
    。而定共有物分割之方法，可由法院自由裁量而為適當之分
    配，不受任何共有人主張之拘束，故本件雖依上訴人主張之
    分割方案為分割，然因分割共有物之訴係以請求分割共有物
    之形成權為訴訟標的，當事人提出之分割方法，僅係供法院
    參考，其分割方法對於各共有人而言，並無勝敗之問題。又
    原告陳明願意負擔全部訴訟費用，爰就訴訟費用負擔諭知如
    主文第二項所示。
肆、本件判決之結果已臻明確，兩造其餘攻擊防禦方法，經本院
    審酌後核與判決結果無影響，毋庸一一贅述，附此敘明。
伍、訴訟費用負擔之依據：民事訴訟法第80條之1。　　
中　　華　　民　　國　　110 　年　　10　　月　　26　　日
                  民事第三庭    法　官　洪堯讚
一、以上正本係照原本作成。
二、如對判決上訴，應於判決送達後20日內向本院提出上訴狀。
    如委任律師提起上訴者，應一併繳納上訴審裁判費。
三、提起上訴，應以上訴狀表明(一)對於第一審判決不服之程度
    ，及應如何廢棄或變更之聲明，(二)上訴理由（民事訴訟法
    第441條第1項第3款、第4款），提出於第一審法院。
中　　華　　民　　國　　110 　年　　10　　月　　26　　日
                                書記官　李盈萩

附表一：共有人應有部分（計算至小數點第二位）
員林市○○段000地號土地(面積89平方公尺)    編號 共有人 應有部分 應有部分換算面積 1 林沛甫 21分之1 4.24平方公尺 2 江淑貞 7分之1 12.71平方公尺 3 江明彥 21分之16 67.81平方公尺 4 江彥龍 21分之1 4.24平方公尺 

附表二：原告應補償被告金額（單位：新臺幣）
　 面積（平方公尺） 受補金額 備註 林沛甫 4.24 119,568元  江淑貞 12.71 358,422元  江彥龍 4.24 119,568